【裁判字號】    97,訴,4952
【裁判日期】    980624
【裁判案由】    偽造文書
【裁判全文】
臺灣臺中地方法院刑事判決              97年度訴字第4952號
公  訴  人  臺灣臺中地方法院檢察署檢察官
被      告  乙○○
選任辯護人  林豐順律師
上列被告因偽造文書案件，經檢察官提起公訴（97年度偵字第17
969號），被告在本院準備程序進行中就被訴事實為有罪之陳述
，受命法官於告知簡式審判程序之旨，並聽取當事人之意見後，
本院合議庭裁定由受命法官獨任依簡式審判程序，判決如下：
    主  文
乙○○犯行使偽造私文書罪，處有期徒刑壹年。減為有期徒刑陸
月，如易科罰金，以銀元佰元即新臺幣玖佰元折算壹日。
    事  實
一、乙○○為茂翔實業股份有限公司（以下簡稱茂翔公司）、冠
    林股份有限公司（以下簡稱冠林公司）之負責人，鄭永龍（
    另案提起公訴）為茂翔、冠林公司之股東及監察人，持有2
    家公司各88萬股之股份。緣鄭永龍於民國89年4月間，因其
    所經營之公司發生危機，乙○○恐鄭永龍之債信影響公司信
    用，乃建議鄭永龍以他人名義持股，鄭永龍便順水推舟，向
    其妻妹丙○○表示將移轉上開股份，以抵償其積欠丙○○與
    股份價值同額之債務，經丙○○同意後，由鄭永龍持丙○○
    傳真之身分證影本，交給茂翔、冠林公司之財務人員，委請
    公司代刻丙○○之印章，於89年4月10日，將其所持有之2家
    公司股份各88萬股，移轉予丙○○所有。嗣乙○○因公司財
    務發生危機，急需向銀行貸款，惟銀行貸款必須有董、監及
    股東連保，乙○○詢問公司財務人員陳傳助（已死亡），始
    得知鄭永龍已經將股份移轉予丙○○，乙○○誤以為丙○○
    係鄭永龍之人頭，乃未經鄭永龍、丙○○同意，基於偽造私
    文書復持以行使之犯意，於89年4月29日，委由不知情之陳
    傳助以丙○○先前留在公司之證件及印章，製作股票轉讓過
    戶申請書，蓋用丙○○之印章在申請書上，將丙○○名下之
    股份，移轉至不知情之乙○○之妻阮淑汾名下，並持以向經
    濟部行使變更公司股東名冊，足以致生損害於丙○○之權益
    。嗣茂翔、冠林公司向銀行聲請增資貸款未成，2家公司分
    別於91年8月、同年12月解散後，乙○○仍認鄭永龍為實際
    股東，而依丙○○原持股比例折算現金新臺幣（下同）275
    萬元予鄭永龍，扣除鄭永龍對公司之欠款後，結算鄭永龍可
    得100萬元，並將100萬元交予鄭永龍。惟鄭永龍未將此事告
    知丙○○，迨至93、94年間，丙○○向鄭永龍追問有關茂翔
    、冠林公司之狀況，並向經濟部抄錄該2家公司之股東名冊
    時，始知上情。
二、案經丙○○告訴臺灣臺中地方法院檢察署檢察官偵查起訴。
    理  由
壹、程序方面：
一、按除被告所犯為死刑、無期徒刑、最輕本刑為3年以上有期
    徒刑之罪或高等法院管轄第一審案件者外，於法院行準備程
    序進行中，被告先就被訴事實為有罪之陳述時，審判長得告
    知被告簡式審判程序之旨，並聽取當事人、代理人、辯護人
    及輔佐人之意見後，裁定進行簡式審判程序；且受命法官行
    準備程序，與法院或審判長有同一之權限；又簡式審判程序
    之證據調查，不受刑事訴訟法第159條第1項、第161條之2、
    第161條之3、第163條之1及第164條至第170條規定之限制，
    刑事訴訟法第273條之1第1項、第279條第2項前段、第273條
    之2分別定有明文。
二、查本件被告乙○○所犯為死刑、無期徒刑、最輕本刑為3年
    以上有期徒刑以外之罪，且非高等法院管轄第一審之案件，
    經本院合議庭裁定由受命法官行準備程序時，被告就被訴事
    實為有罪之陳述後，復經本院合議庭裁定由受命法官獨任行
    簡式審判程序，是其證據之調查，自不受刑事訴訟法第159
    條第1項、第161條之2、第161條之3、第163條之1及第164條
    至第170條規定之限制，合先敘明。
貳、實體方面：
一、證據能力部分：
  (一)按被告以外之人於審判外之言詞或書面陳述，除法律有規定
    者外，不得作為證據；被告以外之人於審判中有下列情形之
    一，其於檢察事務官、司法警察官或司法警察調查中所為之
    陳述，經證明具有可信之特別情況，且為證明犯罪事實之存
    否所必要者，得為證據：一、死亡者。二、身心障礙致記憶
    喪失或無法陳述者。三、滯留國外或所在不明而無法傳喚或
    傳喚不到者。四、到庭後無正當理由拒絕陳述者；該言詞或
    書面陳述，雖不符刑事訴訟法第159條之1至第159條之4之規
    定，而經當事人於審判程序同意作為證據，法院審酌該言詞
    陳述或書面陳述作成時之情況，認為適當者，亦得為證據；
    當事人、代理人或辯護人於法院調查證據時，知有第159條
    第1項不得為證據之情形，而未於言詞辯論終結前聲明異議
    者，視為有前項之同意，刑事訴訟法第159條第1項、第159
    條之3、第159條之5分別定有明文。核其立法理由在於傳聞
    證據未經當事人之反對詰問予以核實，乃排斥其證據能力。
    惟當事人如放棄對原供述人之反對詰問權，於審判程序表示
    同意該等傳聞證據可作為證據，此時，法院除認該傳聞證據
    欠缺適當性外，自可承認其證據能力。又當事人、代理人或
    辯護人於調查證據時，知有刑事訴訟法第159條第1項不得為
    證據之情形，卻表示「對於證據調查無異議」、「沒有意見
    」等意思，而未於言詞辯論終結前聲明異議者，應視為已有
    將該等傳聞證據採為證據之同意（參見最高法院94年度臺上
    字第2976號判決意旨）。
  (二)本件檢察官、被告及辯護人於審判期日，對本案之全部證據
    之證據能力均不爭執，復於審判期日就本院提示之證據於言
    詞辯論終結前，均未就所調查之證據主張有刑事訴訟法第15
    9條不得為證據之情形，且均表示無意見，本院審酌該等證
    據作成時，亦無不適當之處，是參考上開最高法院判決要旨
    ，應視為已有將該等傳聞之證據採為證據之同意，本案經調
    查之證據均有證據能力。
二、認定犯罪事實所根據的證據及理由：
  (一)被告乙○○於本院審理中坦白承認未經告訴人丙○○之同意
    ，即將登記於告訴人名下之茂翔公司、冠林公司各88萬股之
    股份登記移轉於其配偶阮淑汾名下之事實，核與告訴人指訴
    情節相符，被告自白應與事實相符，洵堪採信。
  (二)證人鄭永龍於偵查中證稱：伊確實有將伊所有之茂翔公司、
    冠林公司各88萬股股份登記移轉給告訴人，作為抵償積欠告
    訴人1千多萬元的債務，移轉時的印章是公司刻的，當時伊
    的債信出現問題，伊是上開2家公司的監察人，被告建議伊
    把股票過給告訴人以免影響到公司，伊就以股票償還告訴人
    的債務，伊是真正要把股票過給告訴人，伊不知道被告將上
    開股份移轉到阮淑汾名下等語明確，並有告訴人匯款給證人
    鄭永龍之彰化銀行匯款回條聯、支票、存款存根聯等存卷可
    參。
  (三)證人鄭永龍明知上開2家公司股份已過戶給告訴人，仍收受
    被告解散上開2家公司後結算之分配，所涉詐欺取財罪經本
    院於98年4月29日以97年度訴字第3171號判決判處有期徒刑4
    月，此亦有上開判決附卷可憑。
  (四)復有上開2家股票轉讓過戶申請書、財政部臺灣省中區國稅
    局年度證券交易稅一般代徵稅額繳款書、公司變更登記表、
    股東名簿、董事、監察人名單、財政部臺灣省中區國稅局重
    核復查決定書等附卷可稽。
  (五)本件事證明確，被告犯行洵堪認定。
三、論罪科刑的理由：
  (一)核被告所為，係犯刑法第216條、第210條之行使偽造私文書
    罪。
  (二)被告利用不知情之陳傳助偽造股票轉讓過戶申請書並持之行
    使，為間接正犯。
  (三)被告偽造上開2家公司之股票轉讓過戶申請書之低度行為，
    為行使之高度行為所吸收，不另論罪。另檢察官雖認被告涉
    有偽造告訴人署押犯行，且為上開偽造私文書之部分行為，
    然被告所使用告訴人之印章，係告訴人同意鄭永龍將上開股
    份過戶時所刻印而留於公司之印章，該印章既非偽造，而股
    票轉讓過戶申請書係以原留印鑑為核對之對象，其上受讓人
    欄僅登載告訴人丙○○之姓名，然此項登載之目的旨在作為
    識別其人之身分之用，並不具署押之性質，尚難認被告另有
    偽造署押之犯行（最高法院98年度台上字第1809號判決參照
    ），惟檢察官既認此部分應為偽造私文書之部分行為，爰不
    另為無罪之諭知，附此敘明。
  (四)被告行為後，於94年2月2日修正公布之刑法，已於95年7 月
    1日起施行。按行為後法律有變更者，適用行為時之法律。
    但行為後之法律有利於行為人者，適用最有利於行為人之法
    律，現行刑法第2條第1項定有明文。經核：
    1.按行為後法律有變更者，適用行為時之法律，但行為後之
      法律有利於行為人者，適用最有利於行為人之法律，現行
      刑法第2條第1項定有明文。此條規定乃與刑法第1條罪刑
      法定主義契合，而貫徹法律禁止溯及既往原則，係規範行
      為後法律變更所生新舊法律比較適用之準據法，是刑法第
      2條本身雖經修正，但刑法第2條既屬適用法律之準據法，
      本身尚無比較新舊法之問題，應一律適用裁判時之現行刑
      法第2條規定以決定適用之刑罰法律。
    2.關於想像競合犯部分：
      (1)修正後第55條規定：「一行為而觸犯數罪名者，從一重
        處斷。但不得科以較輕罪名所定最輕本刑以下之刑。」
      (2)修正前刑法第55條規定：「一行為而觸犯數罪名，或犯
        一罪而其方法或結果之行為犯他罪名者，從一重處斷。
        」
      (3)是比較新舊法結果，修正前規定並無不得科以較輕罪名
        所定最輕本刑以下之刑，是以修正前之規定較有利於被
        告。
    3.修正前刑法第41條第1項前段規定：犯最重本刑為5年以下
      有期徒刑以下之刑之罪，而受6個月以下有期徒刑或拘役
      之宣告，因身體、教育、職業、家庭之關係或其他正當事
      由，執行顯有困難者，得以銀元1元以上3元以下折算1日
      ，易科罰金。又就被告行為時之易科罰金折算標準，修正
      前罰金罰鍰提高標準條例第2條（現已刪除，惟若應適用
      舊刑法，應仍予適用）規定，就其原定數額提高為1百倍
      折算1日，則本件被告行為時之易科罰金折算標準，應以
      銀元3百元折算1日，經折算為新臺幣後，應以新臺幣9百
      元折算1日。惟現行刑法第41條第1項前段則規定：犯最重
      本刑為5年以下有期徒刑以下之刑之罪，而受六個月以下
      有期徒刑或拘役之宣告者，得以新臺幣1千元、2千元或3
      千元折算1日，易科罰金。經比較修正前後之易科罰金折
      算標準，以修正前之規定（含罰金罰鍰提高標準條例第2
      條規定）較有利於被告。
    4.經綜合上情比較結果，應以修正前即被告行為時之刑法較
      有利於被告，依現行刑法第2條第1項前段規定，本件應適
      用修正前刑法。
  (五)被告同一行為偽造上開2家公司之股票轉讓過戶申請書，並
    持之行使，為想像競合犯，應論以一罪。
  (六)審酌被告犯罪之動機、目的、手段，因一時思慮未週致罹法
    網，告訴人所受損害程度，被告犯罪後尚能坦承犯行，然未
    能與告訴人達成和解等一切情狀，量處如主文所示之刑。
  (七)本件被告犯罪行為係於89年4月29日，查其犯罪時間係在96
    年4月24日以前，合於中華民國96年罪犯減刑條例之規定，
    爰將上開宣告刑減其刑期2分之1，如易科罰金，以銀元3百
    元即新臺幣9百元折算壹日。
四、適用法律依據：
  (一)刑事訴訟法第273條之1第1項、第299條第1項前段。
  (二)刑法第2條第1項前段、第216條、第210條。
  (三)修正前刑法第55條、第41條第1項前段。
  (四)廢止前罰金罰鍰提高標準條例第2條。
  (五)現行法規所定貨幣單位折算新臺幣條例第2條。
  (六)中華民國96年罪犯減刑條例第2條第1項第3款、第7條、第
    9條。
本案經檢察官甲○○到庭執行職務。
中    華    民    國    98    年    6     月    24    日
                  刑事第十六庭  法  官  洪挺梧
以上正本證明與原本無異。
如不服本判決應於收受送達後10日內向本院提出上訴書狀，並應
敘述具體理由；其未敘述上訴理由者，應於上訴期間屆滿後20日
內向本院補提理由書（均須按他造當事人之人數附繕本）「切勿
逕送上級法院」。
                                書記官  劉雅玲
中    華    民    國    98    年    6     月    24    日
附錄本判決論罪科刑法條：
中華民國刑法第216條
（行使偽造變造或登載不實之文書罪）
行使第210條至第215條之文書者，依偽造、變造文書或登載不實
事項或使登載不實事項之規定處斷。
中華民國刑法第210條
（偽造變造私文書罪）
偽造、變造私文書，足以生損害於公眾或他人者，處5年以下有
期徒刑。


司法院資訊處製作；財團法人民間司法改革基金會備份。
